【裁判字號】    96,訴,6836
【裁判日期】    970126
【裁判案由】    拆屋還地
【裁判全文】
臺灣臺北地方法院民事判決              96年度訴字第6836號
原      告  甲○○
訴訟代理人  林明正律師
複 代 理人  吳忠勇律師
            王榆富律師
被      告  乙○○○
訴訟代理人  楊金順律師
複 代 理人  游朝義律師
上列當事人間拆屋還地事件，本院於民國96年12月24日言詞辯論
終結，判決如下：
    主  文
被告應將坐落臺北縣深坑鄉○○○段草地尾小段三二之二三地號
土地如附圖所示編號Ｃ部分面積三三平方公尺之建物拆除，將土
地交還原告。
訴訟費用由被告負擔。
本判決第一項於原告以新臺幣柒拾萬元為被告供擔保後，得假執
行。但被告如以新臺幣貳佰壹拾肆萬元為原告預供擔保，得免為
假執行。
    事  實
甲、原告方面：
一、聲明：(一)請求判決如主文所示；(二)願供擔保，請准宣告假執
    行。
二、陳述：
  (一)坐落臺北縣深坑鄉○○○段草地尾小段32─23地號土地為原
    告甲○○所有，然被告乙○○○未經原告同意，將其所有之
    建物即門牌號碼臺北縣深坑鄉○○路○ 段154 號暨其附屬建
    物無權占用原告上揭土地，為此依民法第七百六十七條規定
    ，請求被告將占用部分之建物暨其附屬建物拆除，將土地返
    回原告。
  (二)關於被告主張系爭建物所占土地係向原告之父購買之25坪部
    分：
    系爭臺北縣深坑鄉○○○段草地尾小段32─23、與32─22及
    32─18地號均由32－5 地號分割而出，此觀土地登記謄本即
    可知。而由另由臺灣高等法院62年度上字第1065號民事判決
    可知，被告52年及60年5 月11日固曾向訴外人高金生購買32
    ─5 地號土地共25坪，惟係限於該案判決書所附地籍圖附圖
    之黑色部分。經以現行地籍圖及被告所有之32─18地號土地
    登記謄本，參照前揭判決之地籍圖附圖黑色部分暨32─5 地
    號分割出32─18、32─22、32─23、32─24地號，足見被告
    向高金生購買之25坪位置係原32─5 地號之左側即目前地號
    32─18地號。然原告請求拆除之建物係坐落32─22地號上，
    與被告主張購買之土地根本無涉。
  (三)關於使用借貸部分：
  (1)原告否認之，應由被告舉證；況訴外人高金生係僅出售目前
    被告所有土地之面積及所在位置（嗣遭深坑鄉公所徵收部分
    土地以為道路用地，並自被告所有之32─18地號另分割出32
    ─27地號）。而訴外人高金生既能慮及以出售有所得利以保
    護自己權益，豈有讓被告無權占用其他土地之理。遑論縱被
    告與高金生就系爭建物所占用之土地有借貸關係，然原32─
    5 地號土地非為高金生一人所有，尚有共有人鄭開堯、鄭碧
    蓮，而被告並未證明此與高金生就系爭建物所占用之土地之
    借貸關係係經其他共有人同意，故亦無法對抗事後取得所有
    權之原告。況訴外人高金生出售原32─5 地號25坪土地予被
    告曾經上述共有人之同意，本件就原32─5 地號非被告購買
    之地，若高金生同意無償借貸被告使用，必徵詢其他共有人
    之意見。本件被告未提出其他共有人亦同意無償借貸，其抗
    辯自無理由。
  (2)再者，32─5 地號土地，因被告主張移轉所購之25坪土地後
    ，分割為32─5 、32─22至24、32─18地號（嗣32─24地號
    已遭徵收做為道路用地為深坑鄉所有），是縱高金生有無償
    借貸之意，但未經其他共有人之同意，無法對抗其他共有人
    ，而原告又購買之，自亦不得對抗原告。且縱被告與高金生
    或鄭開堯、鄭碧蓮等原32─5 地號土地之所有人就系爭建物
    所占土地有使用借貸關係，然既原32─5 號土地已出售予原
    告，依最高法院59年台上字第2490號判例意旨，仍不得對抗
    原告。
  (四)關於越界建築部分：
  (1)原告所請求拆屋還地之建物係全部興建在原告所有土地上，
    且被告所有之32─18地號上另有其他建物，雖門牌號碼同一
    ，但此二建物係屬各自獨立之建物，此由被告無權占用原告
    土地之以磚牆、瓦片為頂之老舊建物，與相鄰之RC造建物益
    明，未符合越界建築之構成要件（最高法院28年上字第634
    號、59年台上字第1799號、62年台上字第1112號、67年台上
    字第800 號判例意旨參照）。
  (2)系爭建物依新店地政事務所土地複丈成果圖，系爭建物所示
    編號Ｂ部分共33平方公尺係坐落被告所有32─18地號土地上
    ，然觀原告提出之現場照片及前揭土地複丈成果圖，系爭建
    物非但主要之設施興建在原告所有32─23地號上，並占用33
    平方公尺，且該建物出入口係在原告土地上，並藉此與道路
    相通，被告並非以自己原有土地為建物之主體建築，不能稱
    為越界建築。
  (3)況土地相鄰關係本在調和相鄰不動產之利用，除平衡利害外
    ，更不能有違社會利益、國民經濟。然觀土地複丈成果圖，
    在編號Ａ、Ｃ部分尚有少部分土地系爭建物並未占用，依民
    法第七百九十六條規定，本件縱有越界建築之問題，原告亦
    僅能請求被告購買所占用部分及土地複丈成果圖Ｃ部分之面
    積共33平方公尺。若原告不能請求購買，該土地面積過於狹
    小無法利用，則有違社會利益、國民經濟。再者，因32─14
    地號土地非原告所有，除原告所有之32─5 、32─22地號土
    地無與路相通之徑，造成原告土地交易價值大減外，苟原告
    需利用該土地勢必經過他人32─14地號土地，平添他人土地
    之困擾及增加原告其他人之成本支出，對於社會利益國民經
    濟亦有傷害。被告不但在自己32─18地號上緊鄰道路之土地
    興建另一RC造建物，卻又在原告所有唯一與道路相通之土地
    興建系爭建物，造成原告土地全盤無法利用，其心豈為良善
    ？有何保護之必要。
  (4)再觀系爭建物之牆面為磚造、屋頂則為石綿瓦片，縱然拆除
    ，對所餘之建物結構並無影響，被告可在拆除點重新砌牆；
    且系爭建物與被告坐落32─18地號上之RC造建物本即相通，
    剩餘建物仍有使用價值，對被告之損害可謂微乎其微，惟對
    原告之損害、其他鄰地所有人、社會利益、國民經濟可謂重
    大，原告主張拆除自有理由。
  (5)依民事訴訟法第二百七十七條規定及最高法院65年台上字第
    119 號判例意旨，應由被告舉證其興建系爭建物時已有越界
    且原告明知已越界而未即時提出異議，被告方得主張原告不
    得請求拆除。惟一般建築如未經專業之測量單位測量，包括
    原告在內之所有人尚難得知確屬越界，遑論原告係在原32─
    5 地號分割為被告所有之32─18地號及其他32─22地號方向
    前手購買，原告自無法得知系爭建物有越界之情事。
三、證據：土地登記謄本、臺灣高等法院62年度上字第1065號民
    事判決、地籍圖謄本、照片，並聲請勘驗現場。
乙、被告方面：
一、聲明：(1)原告之訴駁回。(2)如受不利判決，願供擔保免為假
    執行。
二、陳述：
  (一)被告乙○○○於52年間向訴外人高金生即原告之父購買坐落
    於臺北縣深坑鄉○○○段草地尾小段未分割前32-5地號之土
    地10坪，價金每坪100 元、共計1000元，業經如數付與訴外
    人高金生收訖，而被告亦自行出資興建房屋蓋於系爭未分割
    前32─5 地號，並有房捐繳款通知書，嗣於60年5 月11日，
    訴外人高金生又將上開土地中15坪出賣被告，並於同日簽立
    買賣契約，約定價金每坪1600元、共計2 萬4000元，被告依
    約定先給付訂金1 萬元，嗣於同年7 月11日復依約再給付價
    金1 萬元，且於斯時系爭房屋早已於52年建築完成，故被告
    係有權占有系爭土地。而嗣後地政事務所逕為分割將未分割
    前32─5 地號逕分割為32─5 、32─22、32─18、32─23地
    號。
  (二)臺北縣新店地政事務所複丈成果圖上之編號Ｂ、Ｃ部分為被
    告所有，編號Ａ部分始為越界建築：
    被告曾於52年及60年5 月11日向高金生購買土地，雖前揭判
    決顯示其所出售者為Ａ、Ｂ部分，惟被告於前揭訴訟中不斷
    主張所購買者為東西橫亙馬路部分，即為丈量成果圖上之Ｂ
    、Ｃ部分，此有前訴判決可查，雖前訴法院判決高金生所出
    售者為Ａ、Ｂ部分，惟此乃前訴法院認定事實錯誤，查Ａ、
    Ｂ部分之面積相加合計僅為18.755坪（為62平方公尺），未
    達被告向高金生購買土地之面積，亦與丈量面積不符，因此
    被告向高金生所購買之土地並非Ａ、Ｂ部分，亦即實際上本
    件複丈成果圖上之Ｂ、Ｃ部分為被告向高金生所購買土地，
    Ａ部分始為越界建築。
  (三)訴外人高金生確實同意讓被告使用系爭土地：
  (1)被告於52年向高金生即原告之父購買系爭土地，並與高金生
    簽立買賣契約，並完成土地所有權移轉登記，故被告係屬有
    權占有系爭土地，已如上述。而新店地政事務所於66年逕為
    分割始將未分割前32─5 地號逕分割為32─5 、32─22、32
    ─18、32─23地號，而不知何故新店地政事務所分割方式造
    成被告之系爭房屋由合法建築變為越界建築，雙方於知悉此
    情形後，亦未就越界建築部分加以爭執，可視為原告對於越
    界建築部分默示被告使用、收益。
  (2)況被告已設籍在內至今40餘年皆未曾離開過，且公然和平繼
    續使用系爭房屋，訴外人高金生即原告之父居住於系爭房屋
    500 公尺內也已數十年，皆知被告居住於系爭房屋內，亦從
    未向被告主張返還系爭土地，可見被告占有系爭土地係原告
    未定期限使用借貸予被告，而被告借貸之目的係居住其內，
    故須待被告使用系爭土地之目的完畢，即其無繼續居住系爭
    房屋或該房屋不堪使用時，被告始須將系爭土地返還原告，
    原告不得依此主張返還系爭土地。
  (3)原告雖稱32─5 地號土地尚有共有人鄭開堯、鄭碧蓮，被告
    未得其他共有人同意，惟是否得到其他共有人之同意與本件
    無涉，退步言，若被告未得其他共有人同意使用該土地，怎
    未見其他共有人對於被告提起訴訟，顯見原告所言違反常理
    ，顯與事實不符。
  (4)本件雖記載為買賣，惟原告為高金生之子，系爭土地應係為
    逃避贈與稅或贈與稅之課與，始將移轉原因登記為買賣，不
    論原因為何，最高法院59年台上字第2490號判決應係指確有
    買賣關係之善意第三人，依後手之權利不得大於前手之法理
    ，原告自始即知系爭土地有使用上之瑕疵，自應承受其瑕疵
    ，被告自得以使用借貸契約之權利對抗原告。
  (四)本件確實有越界建築之情況：
  (1)臺北縣新店地政事務所複丈成果圖上之Ｂ、Ｃ部分為被告所
    有，已於前述，雖被告額外興建Ａ部分，惟正如原告所言，
    一般建築如未經過專業之測量單位測量，被告即尚難得知卻
    屬越界，因此本件被告並非蓄意越界建築。
  (2)被告在所有之土地上興建Ｂ、Ｃ部分建物，並越界興建Ａ部
    分，係屬土地所有人建築房屋逾越疆界，僅其一部份逾越疆
    界，確實符合最高法院28年上字第634 號判例意旨，本件確
    屬越界建築之情況無疑。
  (3)一般人於購買土地時，均會至土地坐落處詳細勘查，以確定
    所欲購買之土地是否符合本身所需，原告於購買32─5 、32
    ─22地號土地時，即應知悉系爭土地無與道路相通之徑，況
    原告為高金生之子，對於系爭土地之現實使用情況亦應全盤
    瞭解，否則豈會購買32─5 、32─22地號土地？顯見原告提
    起本件訴訟僅係為了規避越界建築所需支付之賠償費用，其
    訴並無理由。
  (4)被告所有之建物係建築於本身所有之土地上，並非建物本身
    大部分在他人土地上，更無出於故意利用他人之土地興建自
    己之建物，出入口設於他人土地上之情況。
三、證據：臺北縣政府53年上期房捐繳納通知書、買賣契約、臺
    灣高等法院民事判決確定證明書、土地登記謄本、收據。
丙、本院依聲請勘驗現場，並囑託臺北縣新店地政事務所派員實
    施測量。
    理    由
一(一)查原告主張坐落臺北縣深坑鄉○○○段草地尾小段32─23地
    號土地為其所有，惟為被告搭蓋之建物占用等情，業據其提
    出土地登記謄本、地籍圖謄本、照片為證，復經本院至現場
    勘驗明確，並囑託臺北縣新店地政事所派員實施測量，有勘
    驗筆錄及土地複丈成果圖在卷可憑，堪信為實在。
  (二)被告雖以臺北縣新店地政事務所複丈成果圖所示編號Ａ、Ｂ
    部分面積僅62平方公尺，足見被告所有者，應為上該複丈成
    果圖所示編號Ｂ、Ｃ部分云云，然被告於52年、60年5 月11
    日固先後向訴外人高金生購買原32─5 地號土地其中25坪，
    惟係限於臺灣高等法院62年度上字第1065號確定判決附圖所
    示黑色部分，有該案判決及確定證明書在卷可稽。而經本院
    對照現行地籍圖、被告所有之32─18地號土地登記謄本，及
    前揭判決附圖所示黑色部分，應認被告向高金生購買之25坪
    位置確係原32─5 地號之左側即現32─18地號土地無疑。雖
    複丈成果圖所示編號Ａ、Ｂ部分面積僅62平方公尺，然細閱
    該複丈成果圖，32─18地號土地上除Ａ、Ｂ部分搭蓋建物外
    ，其於前端鄰路及底部鄰32─23地號土地部分各留有一狹長
    型之空地；又32─18地號土地嗣因分割增加32─27地號土地
    ，有土地登記謄本附卷足按，是自難僅以Ａ、Ｂ部分面積相
    加不足25坪，遽認被告所有之土地係Ｂ、Ｃ部分，被告上揭
    辯詞，尚無可採。
  (三)再就被告所辯其就系爭土地有使用借貸之法律關係一節，查
    其並未舉證以使本院就之得有確信之心證，已難遽信其所辯
    為真；本院並衡量訴外人高金生就現為被告所有之32─18地
    號土地，既知以收取價金之買賣方式行之，顯非對其權益保
    障全無知覺之人，則依常情而論，當無容任其土地無償供被
    告使用之理，被告所辯，實無足取。
  (四)末就被告所稱本件係越界建築云云，惟按越界建築侵入鄰地
    時，鄰地所有人固得請求除去之，但對社會資源造成浪費，
    為顧全個人利益與國民經濟，乃有民法第七百九十六條之規
    定。然該條所定鄰地所有人之忍受義務，係為土地所有人所
    建房屋之整體，有一部分逾越疆界，若予拆除，勢將損及全
    部建築物之價值而設。倘土地所有人所建房屋整體之外，越
    界加建房屋，則鄰地所有人請求拆除，原無礙於所建房屋之
    整體，即無該條規定之適用，最高法院67年台上字第800 號
    判例意旨參照。查，本件被告於其所有之32─18地號土地上
    有一面積29平方公尺之水泥造建物（即複丈成果圖所示編號
    Ａ部分），另在被告所有32─18地號土地底部即上述建物後
    方，與原告所有32─23地號土地上，則為系爭被告所有磚造
    、瓦頂建物（即分別編號Ｂ、Ｃ部分）；其中編號Ｂ部分乃
    供廚房使用，並與編號Ａ、Ｃ部分均相通，有本院勘驗測量
    筆錄、現場照片、複丈成果圖可稽，足認被告所辯為越界建
    築之系爭磚造、瓦頂建物，乃被告於如複丈成果圖所示編號
    Ａ部分之水泥造建物整體之外之另一建物，且編號Ｂ部分係
    供廚房使用，縱予拆除，亦難謂有礙於被告所有上揭建物之
    整體。揆諸前揭說明，當無民法第七百九十六條規定之適用
    。從而，原告本於所有權，請求被告將其占有系爭土地之建
    物拆除並交還土地，洵屬有據，所訴應予准許。
二、兩造均陳明願供擔保，聲請宣告假執行或免為假執行，核均
    無不合，爰分別酌定相當擔保金額准許之。
據上論結，本件原告之訴為有理由，依民事訴訟法第七十八條、
第三百九十條第二項、第三百九十二條第二項，判決如主文。
中    華    民    國    97    年    1     月    26    日
                  民事第四庭  法  官  王幸華
以上正本係照原本作成
如對本判決上訴，須於判決送達後20日內向本院提出上訴狀
中    華    民    國    97    年    1     月    26    日
                              書記官  江虹儀


司法院資訊處製作；財團法人民間司法改革基金會備份。
